【裁判字號】    99,交聲,1962
【裁判日期】    990531
【裁判案由】    聲明異議
【裁判全文】
臺灣臺中地方法院交通事件裁定        99年度交聲字第1961號
原處分機關  交通部公路總局臺中區監理所
異  議  人
即受處分人  甲○○○
上列受處分人因違反道路交通管理處罰條例案件，對於交通部公
路總局臺中區監理所於民國95年6 月20日所為中監違字第裁60－
I00000000 號、及99年4 月29日所為中監違字第裁60－I000000
00-0號之處分，聲明異議，本院裁定如下：
    主  文
原處分機關中華民國九十九年四月二十九日中監違字第裁六０－
Ｉ00000000之一號之處分撤銷。
前項撤銷部分，甲○○○不罰。
其餘異議駁回。
    理  由
一、原處分機關略以：異議人即受處分人甲○○○（下稱異議人
    ）有下列違規情形：
  受處分人於民國94年6 月22日17時16分許，駕駛車牌號碼14
    56-JK 號自小客貨車，在彰化縣福興鄉○○路與臨海路口處
    ，因有「未依號誌指示左轉彎」之違規行為，經彰化縣警察
    局鹿港分局員警依道路交通管理處罰條例第48條第1 項第2
    款當場舉發。因異議人未於應到案期日前到案，原處分機關
    乃於95年6 月20日以中監違字第裁60－I00000000 號裁決書
    裁處高額罰鍰新臺幣（下同）1,800 元整，並記違規點數1
    點，逾期依裁決書處罰主文規定裁處。上開裁決書於95年6
    月22日寄存送達於新莊郵局。異議人逾期仍未到案，本所即
    依裁決書處罰主文規定自95年8 月5 日起逕行易處註銷駕照
    ，1 年內不得重新考領（下稱本件原處分部分）。
  受處分人另於98年3 月24日15時45分許，駕駛車牌號碼093
    3-NX號自用小貨車，在彰化縣福興鄉臺17線與76線路口處，
    因有「駕駛執照經註銷仍駕駛小型車行駛公路」之違規行為
    ，經彰化縣警察局鹿港分局員警依同條例第21條第1 項第4
    款舉發，因上開舉發通知單因「查無此人而退回」，並未完
    成送達，經原處分機關重新送達，惟異議人仍有不服，原處
    分機關乃於99年4 月29日開立中監違字第裁60-I00000000-0
    號裁決書，裁處罰鍰9,000 元，扣繳駕駛執照，逾期依裁決
    書處罰主文規定裁處等語（下稱本件原處分部分）。
二、聲明異議意旨略以：伊業已搬遷他處，並未收受原處分部
    分之裁決書，嗣亦不知有何駕照遭註銷之情事，爰聲明異議
    等語。
三、受處分人對本件原處分部分之聲明異議，顯已逾越法定期
    間：
  (一)按受處分人，不服道路交通管理處罰條例第8 條主管機關所
    為之處罰，得於接到裁決書之翌日起20日內，向管轄地方法
    院聲明異議；又交通法庭認聲明異議不合法律上之程式或其
    異議權已經喪失者，應以裁定駁回之，但其不合法律上之程
    式可補正者，應先定期命為補正，逾期不補正者，即予駁回
    ，道路交通管理處罰條例第87條第1 項、道路交通案件處理
    辦法第18條分別定有明文。再按處理違反道路交通管理事件
    ，有關文書送達之程序，準用行政程序法送達之規定。送達
    ，於應受送達人之住居所、事務所或營業所為之。於應送達
    處所不獲會晤應受送達人時，得將文書付與有辨別事理能力
    之同居人、受僱人或應送達處所之接收郵件人員。送達，不
    能依前2 條規定為之者，得將文書寄存送達地之地方自治或
    警察機關，並作送達通知書兩份，1 份黏貼於應受送達人住
    居所、事務所、營業所或其就業處所門首，另1 份交由鄰居
    轉交或置於該送達處所信箱或其他適當位置，以為送達。前
    項情形，由郵政機關為送達者，得將文書寄存於送達地之郵
    政機關。寄存機關自收受寄存文書之日起，應保存3 個月。
    違反道路交通管理事件統一裁罰基準及處理細則第5 條、行
    政程序法第72條第1 項、第73條及第74條亦均有明定。又行
    政程序法第72條第1 項前段規定「送達，於應受送達人之住
    居所、事務所或營業所為之」，所稱「住居所」，係指當事
    人依一定事實，足認以久住之意思，住於一定之地域者，即
    為設定其住所於該地（民法第20條至第24條參照）；另所謂
    「一定事實」，包括戶籍登記、居住情形等，尤以戶籍登記
    資料為主要依據，但不以登記為要件。復按戶籍法所為之戶
    籍住址之登記（戶籍法第1 條參照），採形式主義，未登記
    不發生戶籍法上效力。戶籍登記之住址（即戶籍所地址），
    則為戶籍管轄區內之處所，主要發生選舉、兵役、教育等公
    法上效力，與住居所為民法上法律行為的準據，發生各種民
    事上的效力，二者規範意旨不同。實務上戶籍法上的住址與
    民法上的住居所，絕大多數情形雖為同一處所，但並非當然
    同一。然現行戶籍法第20條課當事人遷出登記義務：遷出戶
    籍管轄區域3 個月以上，應為遷出之登記。戶籍法所謂之遷
    出及遷入登記，並非僅指戶籍上之異動而已，實應包括居住
    處所遷移之事實行為在內（最高法院92年度台上字第1130號
    參照）。則依上開戶籍法規範意旨觀之，戶籍法上之住址與
    民法上之住居所同一乃法規範之期待，是以不論法院或行政
    機關在調查「住所」時，除非利害關係人另有陳報或舉證，
    否則通常均以向戶政機關調查之戶籍登記之住址為認定標準
    。
  (二)次按戶籍法第50條第1 項規定，全戶遷離戶籍地，未於法定
    期間申請遷徙登記，無法催告，經房屋所有權人、管理機關
    、地方自治機關申請或無人申請，戶政事務所得將其全戶戶
    籍暫遷至該戶政事務所。查受處分人自94年9 月13日起，係
    將戶籍設於「臺中縣新興路25巷25號」，迄至95年12月26日
    始經戶政機關依法將其戶籍遷至臺中縣龍井鄉戶政事務所（
    即臺中縣龍井鄉○○路○ 段257 號）乙節，有受處分人全戶
    戶籍資料查詢結果附卷可參。而原處分機關所為本件原處分
    部分之裁決書，業於95年6 月22日郵寄至受處分人上開「
    臺中縣龍井鄉○○路35巷25號」戶籍所在之住所，因郵差不
    獲會晤異議人，復無其他有辨別事理能力之同居人或受僱人
    得以交付，乃於該日將該裁決書寄存於異議人轄內之龍井新
    庄郵局，此有送達證書附卷可參，是該裁決書自應以寄存之
    日期視為收受送達之日期，而發生送達效力（因行政程序法
    第74條並無如民事訴訟法第138 條第2 項自寄存日起經10日
    發生效力之規定，亦無準用民事訴訟法送達之規定，自無須
    於寄存後經10日始生效力，附此敘明）。基此，關於本件原
    處分部分之聲明異議期間，應自95年6 月23日（即寄存送
    達發生效力之翌日）起算至同年7 月15日屆滿，並加計在途
    期間3 日，受處分人聲明異議之法定期間末日應為95年7 月
    15日。惟異議人遲至99年4 月29日始向原處分機關具狀聲明
    異議，亦有卷附原處分機關蓋於聲明異議狀上之總收文章可
    資佐證。是以，此部分聲明異議顯已逾20日之法定期間，且
    無從補正。從而，關於原處分部分之異議顯不合法律上之
    程式，自應予駁回。
四、關於監理機關就違規行為裁決之處分主文中，所為逾期不繳
    納罰鍰即予易處吊扣、吊銷駕照之法律效力：
  (一)按「為使行政行為遵循公正、公開與民主之程序，確保依法
    行政之原則，以保障人民權益，提高行政效能，增進人民對
    行政之信賴，特制定本法。」、「本法所稱行政程序，係指
    行政機關作成行政處分、締結行政契約、訂定法規命令與行
    政規則、確定行政計畫、實施行政指導及處理陳情等行為之
    程序。」行政程序法第1 條、第2 條分別定有明文。是以行
    政機關之行政行為，若無特別排除行政程序法適用之明文規
    定，自應受行政程序法之規範，俾確保依法行政原則，以保
    障人民權益，提高行政效能，增進人民對行政之信賴。又行
    政機關行使公權力，就特定具體之公法事件所為對外發生法
    律上效果之單方行政行為，皆屬行政處分，不因其用語、形
    式以及是否有後續行為或記載不得聲明不服之文字而有異（
    司法院大法官會議釋字第423 號解釋意旨參照）。是交通部
    公路總局依據該局之組織條例第8 條規定制定交通部公路總
    局各區監理所組織通則，規範各區監理所組織，各區○○○
    ○○道路交通管理處罰條例第92條第3 項規定，所訂定之違
    反道路交通管理事件統一裁罰基準及處理細則，對於違反交
    通規則之裁決，自屬行政處分，亦應受行政程序法之規範。
  (二)又行政行為應受法律及一般法律原則之拘束。行政行為之內
    容應明確。行政行為，非有正當理由，不得為差別待遇。行
    政行為，應依下列原則為之：1.採取之方法應有助於目的之
    達成；2.有多種同樣能達成目的之方法時，應選擇對人民權
    益損害最少者；3.採取之方法所造成之損害不得與欲達成目
    的之利益顯失均衡。倘行政處分違反上開規定，或行政處分
    未經授權缺乏事務權限者或具有重大明顯之瑕疵者，均屬違
    法之行政處分。此觀行政程序法第4 條、第5 條、第6 條、
    第7 條、第110 條第4 項、第111 條第6款 、第7 款之規定
    甚明。此即為行政法之比例原則，一般皆以此原則充當內在
    界限，就行政處分而言，亦需就具體個案，衡量其方法與目
    的間是否均衡。此外，由行政程序法第96條第1 項第6 款規
    定可知，行政處分以書面為之者，其中應記載事項之一即包
    含「表明其為行政處分之意旨及不服行政處分之救濟方法、
    期間及其受理機關」在內。另依道路交通管理事件統一裁罰
    基準及處理細則第45條規定：「違反道路交通管理事件，於
    行為人到案聽候裁決者，處罰機關經裁決後，應宣示裁決內
    容，並將聲明異議期間及提出書狀之機關，於宣示時一併告
    知，且記載於裁決書。違反道路交通管理事件，行為人不依
    規定自動繳納罰鍰，或不依通知限期到案，處罰機關逕行裁
    決者，得不宣示。但應依前項規定於裁決書載明應記載事項
    ，並送達受處分人」，此規定即與上開行政程序法第96條第
    1 項第6 款規定之意旨相符，且其中亦強調「應依前項規定
    於裁決書載明應記載事項，並送達受處分人」。申言之，行
    政程序法中所重視之教示制度，於違反交通規則之裁決非但
    亦須為同一之適用，尚且須要特別注意遵守，除確保依法行
    政之原則外，同時俾便人民於不服時能依其教示適時提出救
    濟，以保障人民權益。
  (三)再觀諸違反道路交通管理事件統一裁罰基準及處理細則第43
    條規定：「違反道路交通管理事件之裁決，應參酌舉發違規
    事實、違反情節、稽查人員處理意見及受處分人陳述，依基
    準表裁處，不得枉縱或偏頗。違反道路交通管理事件裁決書
    處罰主文欄，應依基準表記明處罰種類，並依下列規定填註
    ：一、罰鍰金額應以中文大寫記載。二、沒入處分應記明沒
    入物名稱、及可資辨識該沒入物之資料（型號、規格、尺寸
    等）。三、吊扣汽車牌照、駕駛執照或執業登記證處分，應
    記明應受吊扣之汽車牌照、駕駛執照或執業登記證名稱、號
    碼及吊扣期間。四、吊銷、註銷或扣繳汽車牌照、駕駛執照
    或廢止執業登記等處分，應記明各該處分種類及標的名稱、
    號碼。前項裁決書內容有增、刪、塗改之部分應加蓋處罰機
    關校正章戳」；而同細則第45 條 規定：「違反道路交通管
    理事件，於行為人到案聽候裁決者，處罰機關經裁決後，應
    宣示裁決內容，並將聲明異議期間及提出書狀之機關，於宣
    示時一併告知，且記載於裁決書。違反道路交通管理事件，
    行為人不依規定自動繳納罰鍰，或不依通知限期到案，處罰
    機關逕行裁決者，得不宣示。但應依前項規定於裁決書載明
    應記載事項，並送達受處分人」；又同細則第46條規定：「
    裁決書於當場宣示後交付受處分人，並於送達簿上簽名或蓋
    章；拒絕簽收者，記明其事由，視同已交付。逾期不到案逕
    行裁決者，裁決書應於裁決後3 日內派員送達或掛號郵寄受
    處分人。派員送達者，並取具送達證附卷」，其中要求監理
    機關將處罰主文記載明確，目的在於符合行政法之一般原理
    原則的明確原則；而受處分人到期聽候裁決之後，監理機關
    得宣示裁決內容；倘受處分人未依通知到案或繳納罰鍰，監
    理機關方有逕行裁決之權力，並將裁決書合法送達受處分人
    ，受處分人如不服，再依限提出聲明異議，如此按步依序而
    行，始符合違反交通管理事件處罰所規定之正當法律程序原
    則。
  (四)另按行政機關為行政處分時，雖可於行政處分上同時預告不
    履行之法律效果，惟此無非屬行政處分之「預告行為」，行
    為人不履行時，行政機關仍須另為行政處分，始可發生該預
    告之法律效果，不得以該預告行為，作為「易處」之行政處
    分，而發生預告內容之法律效果。復按道路交通管理處罰條
    例第65條規定：「汽車所有人、駕駛人違反道路交通管理，
    經主管機關裁決後逾15日未向管轄地方法院聲明異議，或其
    聲明異議經法院裁定確定，而不依裁決或裁定繳納罰鍰或不
    繳送汽車牌照、駕駛執照者，依左列規定處理之：一、經處
    分吊銷汽車牌照或駕駛執照者，由公路主管機關逕行註銷。
    二、經處分吊扣汽車牌照或駕駛執照者，按其吊扣期間加倍
    處分；仍不依限期繳送汽車牌照或駕駛執照者，吊銷其汽車
    牌照或駕駛執照。三、罰鍰不繳者，按其罰鍰數額，易處吊
    扣汽車牌照或駕駛執照1 個月至3 個月；不依期限繳送汽車
    牌照或駕駛執照者，吊銷其汽車牌照或駕駛執照。前項第3
    款之汽車所有人、駕駛人如無汽車牌照或駕駛執照可資易處
    吊扣時，得就原處分或裁定確定之罰鍰加倍處罰；逾15日後
    仍不繳納者，移送法院強制執行。」，依上開規定，易處吊
    扣或吊銷駕駛執照，須違規人未依限繳納罰鍰或未依限繳送
    駕駛執照時，方得以另一行政處分易處吊扣或吊銷駕駛執照
    ，尚不得於裁處罰鍰或吊扣駕駛執照時，即同時預為「如不
    依限繳納罰鍰者，易處吊扣駕駛執照之行政處分。」或「如
    未於限期前繳送駕駛執照，易處吊銷。」之行政處分，違反
    上開規定，具有重大明顯之瑕疵，依行政程序法第111 條第
    7 款規定，應認無效，同依同法第110 條第4 項之規定，該
    無效之處分係自始不生效力。
  (五)末按，書面之行政處分自送達相對人及已知之利害關係人起
    ；書面以外之行政處分自以其他適當方法通知或使其知悉時
    起，依送達、通知或使知悉之內容對其發生效力，為行政程
    序法第110 條所明定。雖交通部為響應政府推動行政革新、
    簡化作業，而自89年6 月1 日起實施違規一次裁決作業，然
    確實落實依法行政之原則，方足保障人民權益，增進人民對
    行政之信賴，因此裁罰一次性即若確有其必要，主管機關仍
    須修法後，方可施行，否則前開一次裁決之合法送達僅一次
    ，卻對異議人產生4 個行政處分，無異讓受處分人喪失前開
    法律所規定救濟之權利，不惟違反前開行政程序法第96條第
    1 項第6 款、第110 條及違反道路交通管理事件統一裁罰基
    準及處理細則第45條但書等規定，更與母法（道路交通管理
    處罰條例）授權之目的未盡相符，而與法律保留原則顯相違
    背。
五、本件原處分部分，因原處分部分之易處吊銷之處分，係
    屬自始無效，故受處分人自無「駕照業經註銷仍駕駛小型車
    」之違規行為：
  (一)本件受處分人前於94年6 月22日17時16分許，駕駛車號1456
    -JK 號自小客貨車，在彰化縣福興鄉○○路與臨海路口處，
    因有「不依標誌標線號誌指示」之違規情節，為警當場舉發
    ，並原處分機關裁處：「一、罰鍰1,800 元整，並依第63條
    第1 項記違規點數1 點，罰鍰限於95年7 月20日前繳納。二
    、上開罰鍰逾期不繳納之處分：(1)自95年7 月21日起易處吊
    扣駕駛執照2 個月，並限於95年8 月4 日前繳送。(2)95年8
    月4 日前未繳送駕駛執照者，自95年8 月5 日起易處吊銷，
    並逕行註銷駕駛執照。(3)駕駛執照吊（註）銷後，自95年8
    月5 日起1 年內不得重新考領駕駛執照」，嗣因受處分人逾
    期未繳納罰鍰，亦未依期繳送駕照，經原處分機關於95年8
    月5 日易處吊銷等情，固有彰化縣警察局舉發違反道路交通
    管理事件通知單、原處分部分之裁決書、駕照吊銷紀錄表
    在卷足憑。
  (二)受處分人嗣於98年3 月24日15時45分許，駕駛車牌號碼0993
    - NX之自用小客車，行經福興鄉台17線與76線之路口，經彰
    化縣警察局鹿港分局員警以「駕照經註銷仍駕駛小型車」之
    違規事由製單舉發，原處分機關乃於99年4 月29日開立中監
    違字第裁60-I00000000-0號裁決書等情，雖亦有彰化縣警察
    局舉發違反道路交通管理事件通知單、原處分部分之裁決
    書、駕照吊銷紀錄表附卷足佐。惟關於上開原處分部分之
    易處吊扣駕駛執照、吊銷駕駛執照（含逕行註銷駕駛執照）
    及1 年內禁考部分，因原處分機關分並未另為行政處分，逕
    以該預告行為作為「易處」之行政處分，使之發生預告內容
    之法律效果，該行政程序顯具有重大明顯之瑕疵，依行政程
    序法第111 條第7 款、第110 條第4 項之規定，應認為無效
    ，且係當然自始不生效力。從而，本件原處分機關對於受處
    分人逕予易處吊銷駕駛執照之程序，既屬自始不生效力，受
    處分人自無「駕駛執照業經註銷仍駕駛小型車」之違規事實
    ，故此部分之異議為有理由，原處分應予撤銷，改諭知異議
    人不罰。
六、據上論斷，應依道路交通管理處罰條例第87條第2 項、道路
    交通案件處理辦法第18條前段、第20條前段，裁定如主文。
中    華    民    國    99    年    5     月    31    日
                  交通法庭    法  官  劉敏芳
以上正本證明與原本無異。
如不服本裁定應於送達後五日內向本院提出抗告狀 (應附繕本)
並敘述抗告之理由。
                              書記官  陳錫威
中    華    民    國    99    年    5     月    31    日

司法院資訊處製作；財團法人民間司法改革基金會備份。
